【裁判字號】    89,上,500
【裁判日期】    901009
【裁判案由】    土地所有權移轉登記
【裁判全文】
臺灣高等法院臺中分院民事判決  八十九年度上字第五○○號
      上  訴  人  丙○○
      上  訴  人  甲○○
      被上訴人    乙○○
右當事人間土地所有權移轉登記事件，上訴人對於中華民國八十九年八月十七日臺灣
南投地方法院八十九年訴字第二六○號第一審判決提起上訴，本院判決如左：
      主      文
上訴駁回。
第二審訴訟費用由上訴人甲○○負擔百分之六，餘由上訴人丙○○負擔。
      事實及理由
一、(甲)上訴人聲明：求為判決：
      (一)原判決廢棄。
      (二)被上訴人應將坐落南投縣中寮鄉○○段第一○○四之十地號土地，如原審起
        訴狀附圖所示斜線部分面積約一萬五千零六十三平方公尺之土地（以實測為
        準）辦理土地所有權移轉登記予上訴人丙○○。
      (三)被上訴人應將坐落同前地號如原審起訴狀附圖所示斜線部分面積九百七十平
        方公尺之土地（以實測為準）辦理土地所有權移轉登記予上訴人甲○○。
      (四)第一、二審訴訟費用均由被上訴人負擔
    (乙)被上訴人聲明：求為判決：
      (一)上訴駁回。
      (二)訴訟費用由上訴人負擔。
二、本件上訴人於原審起訴之初，係以民法第一百八十四條第一項、第七百六十七條
    為請求權基礎，嗣於原審八十九年六月二十日之辯論期日變更以基於買賣契約之
    法律關係請求，依本件訟爭性質並不甚礙被上訴人之防禦及訴訟之終結，應予准
    許，是以本院僅就契約關係為審理，合先敘明。
三、上訴人於原審起訴主張：上訴人丙○○與訴外人陳萬掌（已死亡）於民國（下同
    ）四十八年四月間，向被上訴人購買其所有系爭承領之公地即坐落南投縣中寮鄉
    ○○段第一○○四之十地號土地，當時該筆土地分成三份，其中二份，分別出售
    給上訴人及訴外人陳萬掌，另一份由地主即被上訴人自留，並訂立買賣契約書；
    訴外人陳萬掌向被上訴人購買後，再由上訴人甲○○輾轉自表哥廖朝衣向陳萬掌
    購買，系爭土地買受部分亦分別交由上訴人耕作迤今，詎被上訴人並未依買賣契
    約履行，將上訴人等所購買之土地所有權狀交予上訴人保管，反而私自扣留該土
    地所有權狀，多年來上訴人屢向被上訴人要求交出該所有權狀，或應協同辦理該
    土地所有權移轉登記，但被上訴人均置之不理等情，為此依買賣之法律關係，求
    為命被上訴人將系爭坐落南投縣中寮鄉○○段第一○○四之十地號土地，如原審
    起訴狀附圖所示斜線部分面積約一萬五千零六十三平方公尺之土地辦理土地所有
    權移轉登記予上訴人丙○○、如同附圖所示斜線部分面積約九百七十平方公尺之
    土地辦理土地所有權移轉登記予上訴人甲○○之判決。
四、被上訴人則以：上開契約書之訂立係遭脅迫，上訴人甲○○無法提出其對請求移
    轉土所有權有任何證據，甲○○無直接請求權存在，且被上訴人在四十八年間承
    領系爭土地尚未繳清地價取得所有權時，未經呈准，而逕行出賣，違反台灣省放
    領公有耕地扶植自耕農實施辦法第十三條第一項之強制規定，系爭買賣關係應屬
    無效；又系爭土地為農地，在農業發展條例布施行後成為給付不能，契約已經消
    滅；而本件延宕迄今未辦妥移轉登記完全繫因於上訴人在中寮鄉○○段無法取得
    自耕能力證明協辦移轉登記事宜，其契約為無效；況上訴人之請求權，亦因超過
    十五年，罹於時效而消滅等語置辯。
五、上訴人主張丙○○與訴外人陳萬掌於四十八年四月間，向被上訴人購買所有承領
    之公地即坐落南投縣中寮鄉○○段第一○○四之十地號土地，當時該筆土地分成
    三份，其中二份，分別出售給上訴人丙○○及訴外人陳萬掌，另一份由地主即被
    上訴人自留，並訂立買賣契約書，嗣被上訴人於五十八年七月二十一日繳清地價
    並移轉登記為所有權人等情，業據上訴人提出買賣契約書、土地登記簿謄本為證
    ，被上訴人對於該買賣契約書之真正固不爭執，惟以該契約書之訂立係遭脅迫云
    云，但為上訴人所否認，被上訴人復未提出證據以實其說，自難採信。上訴人前
    揭主張，自堪信為真實。又上訴人甲○○既自承係訴外人陳萬掌向被上訴人購買
    後，再由上訴人甲○○輾轉自表哥廖朝衣向陳萬掌買受，其顯非系爭買賣契約之
    當事人，對於被上訴人並無直接請求權，其未代位請求，已有不合，先此敘明。
六、按台灣省放領公有耕地扶植自耕農實施辦法第十三條固規定，承領之公地除合法
    繼承外，原承領人非經呈准固不得移轉；惟如買受人請求原承領人辦理所有權移
    轉登記，係基於約定俟原承領人取得所有權後再為移轉，尚非法之所禁止。查系
    爭土地之買賣契約書第三條載明：「‧‧‧嗣後地價繳清後能得移移轉登記之時
    ，甲方（指被上訴人）應要會同乙丙方（即訴外人陳萬掌及上訴人丙○○）向地
    政機關聲請鈮記，不得再向乙丙方索取任何名義金錢，提供登記有關文件及印鑑
    付與乙丙方蓋用」等語，有上開買賣契約書在卷足稽，其約定係指日後系爭土地
    上訴人繳清全部地價，依法取得所有權，憑承領證書換取所有權狀後，應將之交
    付被上訴人辦理所有權移轉登記，其並無違反上開規定，至為明顯。是上訴人於
    原承領人之被上訴人取得系爭土地之所有權後，自得請求被上訴人辦理所有權移
    轉登記。被上訴人所辯稱系爭土地買賣違反台灣省放領公有耕地扶植自耕農實施
    辦法第十三條之強制規定，應屬無效云云，並非可採。
七、查本件系爭土地之編定使用種類係「山坡地保育區農牧用地」有土地登記簿謄本
    影本附卷可按（見原審卷三九頁），且為兩造所不爭執，上訴人主張被上訴人係
    將系爭土地中分割出二塊分別出賣上訴人丙○○及訴外人陳萬掌，而請求分割登
    記，惟其買賣契約於四十八年四月十日訂立後，農業發展條例於六十二年九月三
    日公布施行。依該條例第三十條（修正前第二十二條）規定，每宗耕地不得分割
    或移轉為共有。上述合約已因法律之規定，成為嗣後給付不能（最高法院八十一
    年度台上字第八三號判決參照）。其係因不可歸責於雙方當事人之事由，致一方
    之給付不能，依第二百六十六條第一項及第二項之規定，被上訴人免為分割移轉
    登記之義務，上開買賣關係即當然從此消滅，無待於解除（最高法院六十九年台
    上字笫四○二五虫判決參照），且在此給付已屬不能，則不問其為永久不能抑一
    時不能，皆當然發生給付不能之效果。縱債務人嗣後回復為可能給付，亦無從變
    更此已發生之法定效果（最高法院八十年度台上字第一八九四號判決參照）。雖
    農業發展條例於八十九年一月廿六日修正公布，於該條例第十六條規定允許有條
    件之分割，但遍觀上訴人所提出之上開買賣契約，僅於第三條約定於被上訴人繳
    清地價後能得移轉登記再為登記，足見在買賣契約訂立時，雙方並無預見農業發
    展條例第三十條（修正前第二十二條）會實施，自無預期於嗣後法律禁止分割及
    移轉情形除去後，再為分割及移轉登記之情形；是本件買賣契約既因六十二年間
    農業發展條例之公布施行而成為給付不能，而為無效，縱令該條例嗣又修正為得
    分割及移轉，亦不能使無效之契約成為有效（最高法院六六年台上字第二六五五
    號判例參照）。從而，上訴人甲○○無論是否繼受輾轉自表哥廖朝衣向陳萬掌買
    受而來，暨無論是否有表明代位請求；然彼與上訴人丙○○所根據同為無效之買
    賣契約請求被上訴人為分割移轉登記，即無理由，不能准許，原審就此部分所為
    上訴人敗訴之判決，雖非以此為理由，惟其結果則屬相同，應予維持。上訴論旨
    ，就此部分聲明廢棄改判非有理由，應予駁回。
八、本件事證已臻明確，兩造其餘攻擊防禦方法，核與判決之結果不生影響，無庸再
    逐一予以論究，併此敘明。
據上論結：本件上訴為無理由，依民事訴訟法第四百四十九條第一項、第二項、第七
十八條、第八十五條第一項後段，判決如主文。
中      華      民      國    九十      年      十      月     九     日
~B1民事第五庭審判長法  官  陳滿賢
~B2                法  官  朱  樑
~B3                法  官  鄭金龍
右為正本係照原本作成。
上訴人得上訴。
如對本判決上訴，須於收受判決送達後二十日內向本院提出上訴書狀，其未表明上訴
理由者，應於提出上訴後二十日內向本院提出上訴理由書（須按他造人數附具繕本）
，並繳納送達用雙掛號郵票拾份（每份參拾肆元）。
上訴時應提出委任律師或具有律師資格之人之委任狀；委任有律師資格者，另應附具
律師及格證書及釋明委任人與受任人有民事訴訟法第四百六十六條之一第一項但書或
第二項（詳附註）所定關係之釋明文書影本。
~B                書記官  林明冬
中      華      民      國    九十      年      十      月     十二     日
附註：
民事訴訟法第四百六十六條之一（第一項、第二項）
對於第二審判決上訴，上訴人應委任律師為訴訟代理人。但上訴人或其法定代理人具
有律師資格者，不在此限。
上訴人之配偶、三親等內之血親、二親等內之姻親，或上訴人為法人、中央或地方機
關時，其所屬專任人員具有律師資格並經法院認為適當者，亦得為第三審訴訟代理人
。
                                                                        Ｂ


司法院資訊處製作；財團法人民間司法改革基金會備份。
